【裁判字號】    97,消債抗,166
【裁判日期】    990331
【裁判案由】    更生事件
【裁判全文】
臺灣臺北地方法院民事裁定           97年度消債抗字第166號
抗  告  人  甲○○
上列抗告人因消費者債務清理條例更生事件事件，抗告人對於中
華民國九十七年十月二十三日本院九十七年度消債更字第八八六
號裁定提起抗告，本院裁定如下：
    主    文
抗告駁回。
抗告程序費用新臺幣壹仟元由抗告人負擔。
    理    由
一、本件抗告意旨略以：其因不能清償債務，前於民國九十五年
    十一月間利用中華民國銀行公會會員辦理消費金融案件無擔
    保債務協商機制與各債權銀行成立協商，約定每月償還新臺
    幣（下同）一萬四千二百九十三元，而其月平均收入雖達六
    萬五千八百六十七元，然扣除全家每月必要生活支出四萬九
    千一百二十元及按月償還非協商債權人即淡水第一信用合作
    社六千七百元後，僅剩餘一萬零四十七元，已不足償還協商
    債務，履行顯有重大困難，原審以其每月平均收入扣除協商
    債務後仍剩五萬餘元，故足支應每月家庭必要支出為由，認
    伊並無不能清償情形，顯有違誤。又其子女之保險費八千四
    百元由其繳付已達十年之久，且本件協商債務發生前子女之
    保險契約早已存在，倘因償還協商債務致解除該保險契約，
    將造成伊鉅大損失，衡諸常情，其自應繼續繳交，上開費用
    自應算入每月必要生活支出中，原審將之扣除亦顯有違誤，
    爰聲明請求廢棄原裁定等語。
二、按債務人對於金融機構因消費借貸、自用住宅借款、信用卡
    或現金卡契約而負債務，在聲請更生或清算前，應提出債權
    人清冊，以書面向最大債權金融機構請求協商債務清償方案
    並表明共同協商之意旨；債務人與金融機構協商成立者，不
    得聲請更生或清算，但因不可歸責於己之事由，致履行顯有
    重大困難者，不在此限；本條例施行前，債務人依金融主管
    機關協調成立之中華民國銀行公會會員辦理消費金融案件無
    擔保債務協商機制與金融機構成立之協商，準用前項之規定
    ，消費者債務清理條例第一百五十一條第一、五、六項定有
    明文。
三、本件抗告人於九十五年十一月間與中國信託商業銀行股份有
    限公司（以下簡稱中國信託商銀）等無擔保債權銀行成立協
    商，依協商方案自同年十二月起每月清償一萬四千二百九十
    三元，迄至九十八年二月間均未曾毀諾，此經抗告人自承無
    訛，核與協議書、財團法人金融聯合徵信中心當事人綜合信
    用報告（見原審卷第六頁、第十六至十八、三一至三三頁）
    所載一致，又抗告人復於九十八年三月間與中國信託商銀等
    債權銀行成立協商，變更原協商內容為每月清償九千九百三
    十七元，抗告人亦依約履行迄今，此經中國信託商銀函覆明
    確，並為抗告人所不爭執，依上開規定，抗告人須有不可歸
    責於己之事由，致履行所成立之協商顯有重大困難，始得聲
    請更生。經查：
（一）抗告人自九十四年迄今，均在財團法人臺北市私立育達高
      級商業家事職業學校（以下簡稱育達商職）任職，協商成
      立前後期間身體狀況亦無足以影響其工作之任何變化，則
      抗告人九十五年十一月間與中國信託商銀等金融機構成立
      協商、約定自同年十二月起每月清償一萬四千二百九十三
      元，應已盱衡自己之經濟能力、履行協商結果之意願、可
      能性、依協商結果可得之期限與低利利益、毀諾時將產生
      之不利益等主、客觀因素，本諸自由意識及平等地位自主
      決定，易言之，如自九十五年十一月起每月清償一萬四千
      二百九十三元非其能力所及，抗告人本不應與金融機構成
      立協商，豈有先貿然與金融機構成立協商，於個人主、客
      觀情狀均無任何變化之情況下率爾主張履行顯有重大困難
      且不可歸責於己之理？況抗告人業於九十八年三月間與中
      國信託商銀等無擔保債權銀行協議變更協商還款方案，約
      定抗告人每月清償九千九百三十七元，前已述及，抗告人
      之負擔業已較協商成立初期之二年三月期間為輕，故除抗
      告人得舉證證明九十五年十一月即協商成立時起迄今確有
      其他不可歸責於己之事由導致其繼續履行原成立之協商顯
      有重大困難，本件聲請人如認無法履行與金融機構原成立
      之協商，要係因可歸責於己之事由所致。
（二）抗告人主張因其每月收入雖達六萬五千八百六十七元，然
      扣除全家每月必要生活支出四萬九千一百二十元及按月償
      還非協商債權人即淡水第一信用合作社六千七百元後，僅
      剩餘一萬零四十七元，已不足償還協商債務，履行顯有重
      大困難云云，惟：
    １抗告人業於九十八年三月間與中國信託商銀等無擔保債權
      銀行協議變更協商還款方案，約定抗告人每月清償九千九
      百三十七元，迭經提及，則縱抗告人所陳每月必要收支屬
      實，其收入扣除必要生活費用後，尚餘一萬零四十七元，
      用以支應協商條件並無困難，抗告人稱繼續履行原成立之
      協商顯有重大困難，顯難採憑。
    ２又左列親屬，互負扶養之義務：(一)直系血親相互間；負扶
      養義務者有數人時，應依左列順序定其履行義務之人：(二)
      直系血親尊親屬；負扶養義務者有數人而其親等同一時，
      應各依其經濟能力，分擔義務；夫妻互負扶養之義務，其
      負扶養義務之順序與直系血親卑親屬同，其受扶養權利之
      順序與直系血親尊親屬同；受扶養權利者，以不能維持生
      活而無謀生能力者為限；前項無謀生能力之限制，於直系
      血親尊親屬，不適用之；因負擔扶養義務而不能維持自己
      生活者，免除其義務，但受扶養權利者為直系血親尊親屬
      或配偶時，減輕其義務，民法第一千一百一十四條第一款
      、第一千一百一十五條第一項第二款、第三項、第一千一
      百一十六條之一、第一千一百一十七條、第一千一百一十
      八條定有明文。本件抗告人已婚，與配偶張衍、二名子女
      張嘉玲、張瑋、一名孫女張恩綾同住由張衍承租、門牌號
      碼臺北縣新店市○○路二二０號四樓房屋，而抗告人之配
      偶張衍現年六十七歲，九十一年間即已屆退休年齡而自原
      任職之中國時報股份有限公司退休，退休後即擔任志工，
      此經抗告人自承在卷（見原審卷第八十頁），足見張衍領
      有退休金、生活無虞，並非不能維持生活，縱不能分擔家
      庭生活費用，亦無待抗告人扶養；抗告人之子女張嘉玲、
      張瑋現年分別為三十六歲、三十三歲，此經本院職權查證
      屬實，有司法院戶役政連結作業系統查詢單可考，正值壯
      年，亦無任何不能工作維持生活情事，無庸抗告人扶養，
      且應與抗告人一同負擔家庭生活費用；是抗告人於九十七
      年九月二十四日所提之財產及收入狀況說明書第四點「聲
      請前兩年內必要支出數額、原因及種類」表所載，關於「
      房租（每月一萬元）、水電瓦斯費（每月二千三百五十元
      ）、日常用品（每月二千元）等家庭生活費用，應由抗告
      人與二名成年子女共同負擔，抗告人每月實際所需支出之
      房屋租金與家庭生活費用約僅四千七百八十四元【小數點
      以下無條件進位】。
    ３又抗告人前開「聲請前兩年內必要支出數額、原因及種類
      」表中列載家庭膳食費每月九千元、個人膳食費每月四千
      二百元、電信費每月二千三百元，均與事理常情有違而難
      採憑，其中抗告人配偶領有退休金、生活無虞，子女均已
      成年，亦無庸抗告人扶養，前已敘明，抗告人自無須負擔
      渠等膳食費用，又抗告人如已入不敷出、生活拮据困難，
      自當節衣縮食，且抗告人任職育達商職，並非仰賴電話與
      客戶聯繫往來，焉有每月支出電信費用高達二千三百元之
      理？該等費用應予剔除；個人膳食費每月四千二百元略有
      過高，應以每月三千九百元計算為合理（平均每日一百三
      十元）；抗告人往來住所與工作地點，每日交通費為六十
      元，工作日二十二日，每月交通費用為一千三百二十元；
      另抗告人罹患紅斑性狼瘡併狼瘡性腎炎及慢性腎衰竭尿毒
      症，有長期血液透析治療之必要（見原審卷第四五頁診斷
      證明書），但依抗告人所提醫療費用收據，其除每月一次
      治療須支出醫療費一千三百元外，其餘每次治療費用僅一
      百至二百五十元（見原審卷第四六至五六頁醫療費用收據
      ），以每二日進行一次血液透析治療、每次二百五十元計
      算，抗告人每月固定醫療費用為五千零五十元；抗告人每
      月支出自己及配偶之全民健康保險費六百七十元；至抗告
      人所列張嘉玲、張瑋保險費每月八千四百元部分，非唯並
      非必要生活費用，且係已成年之子女張嘉玲、張瑋所負債
      務，爰予剔除，則抗告人每月膳食、交通、保險、醫療等
      必要費用至多為一萬零九百四十元。
    ４抗告人九十五至九十七年間全年收入為八十二萬九千零五
      十三元、八十三萬五千零五元、八十三萬三千五百二十七
      元（見本院卷第十八至二二、三六至三九頁司法院稅務電
      子閘門財產所得調件明細表），平均每月收入逾六萬九千
      元，扣除分擔之家庭生活費用四千七百八十四元、膳食、
      交通、保險、醫療等必要費用一萬零九百四十元，尚餘五
      萬三千二百七十六元，參諸抗告人猶有餘裕購入中國人造
      纖維股份有限公司、富鼎先進電子股份有限公司、臺灣化
      學纖維股份有限公司、力晶半導體股份有限公司、國眾電
      腦股份有限公司、隴華電子股份有限公司、銳普電子股份
      有限公司、中和羊毛工業股份有限公司、中福振業股份有
      限公司、中興紡織廠股份有限公司股票，前開司法院稅務
      電子閘門財產所得調件明細表記載甚明，並為成年子女購
      買商業保險、繳付每月八千四百元保險費（見原審卷第五
      八、五九頁保險費繳納證明書、第八一頁書狀、本院卷第
      七頁書狀），是抗告人於履行協商內容並負擔家庭生活費
      用後，收支仍甚為充足寬裕、未見支絀匱乏。
四、從而，本件抗告人已與金融機構協商成立且履行協商內容並
    無重大困難，則抗告人聲請更生，與消費者債務清理條例第
    一百五十一條之規定有間，原法院駁回其更生之聲請，自無
    不合，抗告人請求廢棄原裁定，難認有據，爰予駁回。
五、據上論結，本件抗告為無理由。依消費者債務清理條例第十
    五條，民事訴訟法第四百九十五條之一第一項、第四百四十
    九條第一項、第九十五條、第七十八條，裁定如主文。
中    華    民    國    99    年    3     月    31    日
                  民事第一庭審判長法  官  許紋華
                                  法  官  楊晉佳
                                  法  官  洪文慧
上列正本核與原本無異。
本裁定不得抗告。
中    華    民    國    99    年    3     月    31    日
                                  書記官  林芝儀

司法院資訊處製作；財團法人民間司法改革基金會備份。
